【裁判字號】    91,訴,4373
【裁判日期】    921113
【裁判案由】    綜合所得稅
【裁判全文】
臺北高等行政法院判決                            九十一年度訴字第四三七三號
                              .
    原      告  甲○○
                送達代收人  乙.
    被      告  財政部臺北市國稅局
    代  表  人  張盛和（局長）
    訴訟代理人  戊○○
                丙○○
                丁○○
右當事人間因綜合所得稅事件，原告不服財政部中華民國九十一年九月十六日台財訴
字第０九一００四二四一七號訴願決定，提起行政訴訟。本院判決如左：
    主      文
原告之訴駁回。
訴訟費用由原告負擔。
    事      實
一、事實概要：原告八十九年度綜合所得稅結算申報，經被告核定綜合所得總額為新
    台幣（下同）二、四三０、０八二元，淨額為一、七０四、０八二元。原告對被
    告核定列舉扣除保險費及剔除自用住宅購屋借款利息等二項不服，申經復查結果
    ，獲追認保險費扣除額三、六二四元，原告猶表不服，就自用住宅購屋借款利息
    部分，提起訴願，亦遭決定駁回，遂向本院提起行政訴訟。
二、兩造聲明：
  (一)原告聲明：（依起訴狀所載）
    撤銷訴願決定及原處分。
  (二)被告聲明：
    1.駁回原告之訴。
    2.訴訟費用由原告負擔。
三、兩造爭點：系爭借款利息是否符合所得稅法第十七條第一項第二款第二目第五小
              目之規定？
  (一)原告主張之理由：（原告未於言詞辯論期日到場，據其所提訴狀主張如左）
    按原告設立餐廳，早經虧損歇業，依法繳納營業稅及營利事業所得稅，父母之房
    地因經濟因素已於九十一年十月賣掉清償債務，亦已依法繳納房屋稅、地價稅、
    契稅、印花稅、綜合所得稅及土地增值稅。又所得稅立法精神係量能課稅，即有
    所得課稅，無所得免稅，原告代父母清償抵押貸款利息，係身為長子之責任，有
    銀行合法憑證可稽，被告不予核認，所為處分顯有違誤。
  (二)被告答辯之理由：
    1.按「按前三條規定計得之個人綜合所得總額，減除左列免稅額及扣除額後之餘
      額，為個人之綜合所得淨額：．．．二、扣除額：納稅義務人就左列標準扣除
      額或列舉扣除額擇一減除外，並減除特別扣除額：．．．（二）列舉扣除額：
      ．．．5.購屋借款利息：納稅義務人購買自用住宅，向金融機構借款所支付之
      利息，其每一申報戶每年扣除數額以三十萬元為限。但申報有儲蓄投資特別扣
      除額者，其申報之儲蓄投資特別扣除金額，應在上項購屋借款利息中減除；納
      稅義務人依上述規定扣除購屋借款利息者，以一屋為限。．．．」，為行為時
      所得稅法第十七條第一項第二款第二目第五小目所明定。又「本法第十七條第
      一項第二款第二目第五小目規定購屋借款利息之扣除，應符合左列各要件：一
      、以納稅義務人本人、配偶或受扶養親屬名義登記為其所有。二、納稅義務人
      本人、配偶或受扶養親屬於申報年度在該地址辦竣戶籍登記，且無出租或供營
      業使用。三、取具向金融機構辦理房屋購置貸款所支付當年度利息單據。」，
      復為所得稅法施行細則第二十四條之三所明定。另「以納稅義務人受扶養親屬
      名義登記之自用住宅，如符合所得稅法施行細則第二十四條之三規定要件者，
      其已受扶養親屬名義繳納之購屋借款利息支出，得適用所得稅法第十七條第一
      項第二款第二目第五小目規定，申報列舉扣除購屋借款利息。」，亦為財政部
      八十六年六月六日台財稅第八六０二六六００八號函釋所釋示。
    2.本件原告於八十九年度綜合所得稅結算申報，自行申報自用住宅購屋借款利息
      四七六、八六七元，被告原核定因繳息清單所載之借款人非為其扶養之親屬乙
      ○○，與首揭法條規定不符，乃予剔除。
    3.經查系爭房屋之所有權人雖為原告之受扶養親屬汪興永（原告之父），惟借款
      人為非扶養親屬乙○○（原告之母），並非以汪興永名義繳納系爭借款利息支
      出，有上海商業儲蓄銀行房屋擔保借款繳息清單影本附卷可稽，原告以系爭房
      屋列舉自用住宅購屋借款利息扣除額，按前揭函釋規定，自有未合，原核定予
      以否准，並無不合。
    4.次按系爭房屋係原告之母於六十七年間取得所有權，於八十六年間移轉登記予
      原告之父，且繳息清單記載貸款起日為八十八年七月二十一日及八十九年九月
      二十九日。又原告復查階段主張系爭利息之產生原因，係其母將房地抵押借款
      設立餐廳云云，有原告提示之建物所有權狀及繳息清單影本附卷可稽，是系爭
      利息核與所得稅法第十七條第一項第二款第二目第五小目規定不符，無法認定
      為購置自用住宅之目的產生，被告原核定並無不合。
    理      由
一、本件原告經合法通知，未於言詞辯論期日到場，核無行政訴訟法第二百十八條準
    用民事訴訟法第三百八十六條所列各款情形，爰依被告之聲請，由其一造辯論而
    為判決，合先敘明。
二、按「按前三條規定計得之個人綜合所得總額，減除下列免稅額及扣除額後之餘額
    ，為個人之綜合所得淨額：．．．二、扣除額：納稅義務人就下列標準扣除額或
    列舉扣除額擇一減除外，並減除特別扣除額：．．．5.購屋借款利息：納稅義務
    人購買自用住宅，向金融機構借款所支付之利息，其每一申報戶每年扣除數額以
    三十萬元為限。但申報有儲蓄投資特別扣除額者，其申報之儲蓄投資特別扣除金
    額，應在上項購屋借款利息中減除；納稅義務人依上述規定扣除購屋借款利息者
    ，以一屋為限。」、「本法第十七條第一項第二款第二目第五小目規定購屋借款
    利息之扣除，應符合左列各要件：一、以納稅義務人本人、配偶或受扶養親屬名
    義登記為其所有。二、納稅義務人本人、配偶或受扶養親屬於課稅年度在該地址
    辦竣戶籍登記，且無出租、供營業或執行業務使用者。三、取具向金融機構辦理
    房屋購置貸款所支付當年度利息單據。」，分別為行為時所得稅法第十七條第一
    項第二款第二目第五小目及所得稅法施行細則第二十四條之三所明文規定。
三、本件原告八十九年度綜合所得稅結算申報，列報自用住宅購屋借款利息四七六、
    八六七元，經被告以繳息清單所載之借款人非為其扶養之親屬乙○○而予以否准
    ，有原告八十九年度綜合所得稅結算申報書及核定通知書等影本附於原處分卷可
    稽。原告雖稱其代父母清償抵押貸款利息云云，惟查購屋借款利息得列為列舉扣
    除額係以納稅義務人購買自用住宅為前提，系爭房屋所有權人固為原告之受扶養
    親屬即其父汪興永，惟借款人為非其申報扶養之親屬乙○○（原告之母），自非
    以汪興永名義繳納系爭借款利息支出，有上海商業儲蓄銀行房屋擔保借款繳息清
    單影本在卷為憑，參以原告於復查時陳述系爭利息係因其母將房地抵押借款設立
    餐廳而產生等情，足見系爭借款利息與所得稅法第十七條第一項第二款第二目第
    五小目規定之情形有間，被告予以否准，即非無據。從而被告所為處分，揆諸首
    揭法條規定，並無違誤，訴願決定予以維持，亦無不合，原告之訴難認有理由，
    應予駁回。
據上論結，本件原告之訴為無理由，爰依行政訴訟法第二百十八條、第九十八條第三
項前段、民事訴訟法第三百八十五條第一項前段，判決如主文。
中      華      民      國    九十二    年     十一     月     十三     日
                            臺 北 高 等 行 政 法 院  第 四 庭
                                           審 判 長  法    官  鄭忠仁
                                                     法    官  劉介中
                                                     法    官  林育如
右為正本係照原本作成。
如不服本判決，應於送達後二十日內，向本院提出上訴狀並表明上訴理由，如於本判
決宣示後送達前提起上訴者，應於判決送達後二十日內補提上訴理由書（須按他造人
數附繕本）。
中      華      民      國    九十二    年     十一     月     十四     日
                                                     書 記 官  林如冰


司法院資訊處製作；財團法人民間司法改革基金會備份。
